臺灣臺北地方法院民事判決
111年度勞訴字第331號
原      告  臺灣金融勞權產業工會


法定代理人  林御風  
訴訟代理人  廖昱澂  
            鄭向君  
            蘇衍維律師
被      告  台北富邦商業銀行股份有限公司



法定代理人  陳聖德  
訴訟代理人  陳金泉律師
            葛百鈴律師
            李瑞敏律師
上列當事人間請求不作為事件，本院於民國111年10月12日言詞
辯論終結，判決如下：
    主  文
一、原告之訴及假執行之聲請均駁回。
二、訴訟費用由原告負擔。
    事實及理由
壹、程序部分：
一、原告原起訴請求被告不得施行自民國000年0月0日生效之「
    台北富邦商業銀行股份有限公司個人金融分行各級業務主管
    暨鑽石團隊業務獎勵金發給考核作業辦法（下稱獎金辦法）
    」第18版（下稱新獎金辦法），嗣變更聲明如貳、一、㈡所
    示，並經被告程序上同意（見本院卷㈡第272頁），核符民事
    訴訟法第255條第1項第1款規定，應予准許。
二、按工會於章程所定目的範圍内，得對侵害其多數會員利益之
    雇主，提起不作為之訴；前項訴訟，應委任律師代理訴訟，
    此為勞動事件法第40條第1項、第2項所明定。經查，原告主
    張其於109年9月間合法成立，工會章程第一章第5條第2項、
    第3項規定「勞資爭議之處理」、「勞動條件、勞工安全衛
    生及會員福利事項之促進」等為工會之任務（見本院卷㈠第1
    69頁）；因被告公告實施新獎金辦法，對理財專員之工資造
    成不利影響，造成原告工會所屬多數自然人會員之勞動條件
    遭受侵害，為維護多數會員之利益，爰委請律師為訴訟代理
    人對被告提出本件不作為訴訟，以為救濟等節，業據提出臺
    北市工會登記證書、工會章程為證（見本院卷㈠第167至173
    頁），核與上開規定相符，應予准許，合先敘明。
三、又按勞資爭議，指權利事項及調整事項之勞資爭議；權利事
    項之勞資爭議，指勞資雙方當事人基於法令、團體協約、勞
    動契約之規定所為權利義務之爭議；調整事項之勞資爭議，
    指勞資雙方當事人對於勞動條件主張繼續維持或變更之爭議
    ；權利事項之勞資爭議，得依本法所定之調解、仲裁或裁決
    程序處理之；法院為審理權利事項之勞資爭議，必要時應設
    勞工法庭；調整事項之勞資爭議，依勞資爭議處理法所定之
    調解、仲裁程序處理之；權利事項之勞資爭議事件，依勞動
    事件法之規定處理；調整事項之勞資爭議事件，法院無審判
    權限，勞資爭議處理法第5條第1項第1款、第2款、第3款、
    第6條第1項、第2項、第7條第1項、法院辦理勞資爭議事件
    應行注意事項第2項前段、第3項分別定有明文。原告主張被
    告工作規則即新獎金辦法第4條第1項、第7項規定，違反不
    利益變更禁止原則，依勞動基準法（下稱勞基法）第71條應
    屬無效乙節，屬私法上權利之爭執，而為民事訴訟之範疇，
    民事法院對之自有審判權。被告辯稱本件為調整事項勞資爭
    議事件，法院並無審判權限云云，尚無足採。
貳、實體部分：
一、原告主張：
　㈠被告自110年9月1日施行新獎金辦法，其中第4條第1項、第7
    項調高個金RM（即個人金融客戶經理）基本門檻中部分人員
    本薪倍數，且將未達門檻之差額計入次月門檻，變相提高個
    人獎金基本門檻，已對理財專員之工資造成不利影響，復未
    經原告或勞工之同意，違反不利益變更禁止原則，依勞基法
    第71條係屬無效，被告依勞基法第1條第2項本有不得實施之
    不作為義務，且其施行新獎金辦法第4條第1項、第7項侵害
    勞工權益，亦應不予適用，爰依勞動事件法第40條、勞基法
    第1條第2項、民法第184條第1項後段、第2項、第213條提起
    本件訴訟，請求擇一為有利判決等語。
　㈡並聲明：
  ⒈被告110年9月1日生效之新獎金辦法第4條「鑽石團隊基本門
    檻與折數標準」第1項「個金RM之基本門檻＝當月個人本薪×
    本薪倍數（如下表）」及第7項「如當月未達基本門檻，則
    當月加減碼後計績收益與100％基本門檻之差額將計入次月之
    基本門檻計算」之規定，不應予適用。
  ⒉願供擔保請准宣告假執行。
二、被告辯以：
  ㈠理財專員獎金非屬工資而係鼓勵、獎勵性質之給付，被告考
    量同業運作、金融主管機關要求及近年來理財專員弊端頻傳
    ，與企業工會進行勞資溝通後而調整與修正薪酬制度，復因
    舊有本薪門檻未能反映被告成本，且為避免理財專員短線操
    作，而調整門檻並將未達業績標準之差額計入次月，修正新
    獎金辦法顯具合理與必要性。再被告就部分理財專員月薪已
    先為有利之調增，除已為該補償措施外，整體觀察結論上亦
    不影響理財專員收入，此由110年9月迄至111年5月間，加計
    薪資與獎金後，全體理財專員所領金額亦高於舊制，可知新
    薪酬制度對理財專員無何不利，自非不利益變更。
　㈡新獎金辦法無何違法情事，且被告於110年9月1日起施行並據以發放獎金已有相當期間，原告訴請被告不應予適用，有礙法安定性、有權利失效原則適用。再多數理財專員自110年9月迄至今超過1年期間，均已受領新薪酬制度計算之薪資與獎金，而有默示同意工作規則變更之情形等語。
　㈢並聲明：
　⒈原告之訴及假執行之聲請均駁回。
　⒉願供擔保請准宣告免為假執行。　
三、不爭執事項（見本院卷㈡第279頁，並依判決格式調整文字及
    順序）：
  ㈠原告為產業工會，其會員雇主不限於被告；被告員工另籌組
    台北富邦商業銀行股份有限公司企業工會。
　㈡就理財專員獎金發給，被告於110年8月31日以前，適用下開
    舊制獎金計算方式；嗣於110年9月1日施行新獎金辦法，適
    用下開新制獎金計算方式（民事答辯四暨爭點整理狀第3至4
    頁，即本院卷㈡第43至44頁）。
舊制獎金計算 個人獎金＝（加減碼後計績收益－100％基本門檻）× 獎金率－（加減碼後計績收益－100％基本門檻）× 獎金率×（財務指標考核總權重－財務指標指標得分權重）－非財務指標考核（扣減金額） 新制獎金計算 個人獎金＝［（加減碼後計績收益－100％基本門檻）×獎金率×60％×財務指標考核得分］＋［（加減碼後計績收益－100％基本門檻）×獎金率×40％－行為指標考核（扣減金額）］ 
　㈢新獎金辦法第4條第1項調高個金RM基本門檻中部分人員本薪
    倍數，同條第7項將未達門檻之差額計入次月門檻。
　㈣被告全體理財專員於110年9月至111年5月（於次次月發放）
    之各月本薪、獎金，適用新制、舊制各別計算後之金額如被
    證12（本院卷㈡第105至121頁）、原證27（本院卷㈡第181至1
    89頁）所示。
四、本院之判斷：　　
　㈠按勞基法第2條第3款規定：「工資：指勞工因工作而獲得之
    報酬；包括工資、薪金及按計時、計日、計月、計件以現金
    或實物等方式給付之獎金、津貼及其他任何名義之經常性給
    與均屬之」。次按所謂「因工作而獲得之報酬」及「經常性
    之給付」，分別係指符合勞務對價性，及在一般情形下經常
    可以領得之給付。判斷某項給付是否具「勞務對價性」及「
    給與經常性」，應依一般社會之通常觀念為之，其給付名稱
    為何，尚非所問（最高法院111年度台上字第698號判決意旨
    參照）。
　㈡查依原告所提被告第10版獎金辦法第1條規定，已敘明獎金辦
    法之訂立目的係為激發分行各級理財專員之潛能，獎勵其超
    越目標並為被告貢獻超額盈餘，而訂定獎金辦法以作為激勵
    性、恩惠性獎金給與之依據（見本院卷㈠第83頁）。再被告
    就理財專員獎金之發放，不論依據舊制或新制計算方式（見
    不爭執事項㈡），皆須考慮以手續費收入、存款AuM、投資及
    保險AuM、客戶數或客戶活躍度、投保商品配置等達成率計
    算之「財務指標」（見本院卷㈠第50、86頁），而均係被告
    整體性營運之參考指標，非全然與勞務提供有關。再舊制之
    「非財務指標」或新制之「行為指標」，係指理財專員於其
    銷售行為若有客戶紛爭或滿意度、法令遵循、稽核缺失或認
    識客戶作業落實（KYC）、非常態交易、個金RM行為規範等
    違失項目，被告將直接於當月或於其他各月獎金中扣減（見
    本院卷㈠第57至58、87至88頁），此亦多與員工之勞務提供
    無關，甚且係為避免金融風險，銀行對於重大金融違規得不
    予發放或追回獎金有所規範。換言之，計算理財專員獎金之
    考核標準，顯非繫於勞工一己勞務之付出。至於個人淨貢獻
    衡量（即「個人淨貢獻＝（加減碼後計績收益－100％基本門檻
    ）×獎金率」），則係綜合考量各理財專員對經營轄屬客戶
    所得之各類計績項目收益、加減碼後計績率、基本門檻與對
    應獎金率後計算（見本院卷㈠第47、84頁）。綜合各節，個
    別理財專員貢獻之收益，須扣除被告投入各級理財專員之營
    運成本，其淨利大於零者，再通過財務與非財務指標或行為
    指標考核，始得領取獎金，並非單純提供勞務即得領取獎金
    ；又發給與否或金額高低，尚須視加減後計績收益而定，其
    中包含金融商品收益、市場變化、扣款情形、違失懲處等非
    員工勞務因素。若理財專員未達基本門檻致被告未能獲利，
    縱有勞務之付出，亦無法獲得獎金，與工資所具「勞務對價
    性」之要件未合，而非屬勞基法第2條第3款所定工資，應係
    激勵、獎勵性質之恩惠性給與。
　㈢又按工作規則為雇主統一勞動條件及工作紀律，單方制定之
    定型化規則。苟該工作規則經雇主公開揭示，欲使其成為僱
    傭契約之附合契約，而未違反法令之強制或禁止規定，或其
    他有關該事業適用之團體協約者，仍屬有效，此依勞基法第
    71條反面解釋可知。又雇主單方就工作規則為不利益之變更
    時，如具備經營之必要及合理性時，可拘束表示反對之勞工
    （最高法院106年度台上字第2745號、106年度台上字第1255
    號判決意旨參照）。
　㈣查新獎金辦法第4條第1項調高個金RM基本門檻中部分人員本
    薪倍數，同條第7項將未達門檻之差額計入次月門檻，倘以
    同一職級理財專員之同一業績金額計算，適用新制將生獎金
    縮減之結果，且未達門檻差額之效果將遞延至次月計算，已
    對理財專員可獲獎金金額產生不利影響。被告雖辯稱新獎金
    辦法另有團體獎金、財務指標加碼等有利設計，惟自110年9
    月迄今以新舊制各別試算不同職級之獎金，45筆中僅有4筆
    係新制高於舊制（見本院卷㈡第181至189頁試算表），可知
    即便考量前開因素，仍對多數理財專員產生不利益之結果，
    則原告主張此屬被告就工作規則為不利益之變更乙節，固屬
    可採。惟查理財專員獎金並非工資性質，而係激勵、獎勵性
    質之恩惠性給與，已如前陳，除個人業績外，尚有其他與理
    財專員之銷售業績無涉，係關於上述被告企業經營方向及風
    險控制，涉及對理財專員之管理、考核相關因素，此節本屬
    被告之雇主管理權限；復對照前開獎金之說明及計算方式，
    可知理財專員獎金發給目的除激勵勞工潛能外，更係為提升
    被告企業經營績效、品質，兼衡降低金融風險之違法性，則
    被告為反映成本、避免短線操作衝高單月業績等問題，而修
    正新獎金辦法，客觀上已難謂不具合理性及必要性。再細觀
    被告修正方式，僅就5種職級理財專員中其中4種職級者各增
    加0.5本薪倍數門檻（見本院卷㈠第48、85頁），且未達門檻
    差額之效果僅遞延至次月、而不列入次次月計算乙節，亦為
    兩造所不爭執（見本院卷㈡第276頁），被告所為門檻增幅及
    差額遞延設計，亦顯非過苛；再參原告所提出之台北富邦商
    業銀行股份有限公司企業工會理事長之電子郵件，顯示該理
    事長曾向企業工會成員中之理財專員表達，因近年發生多起
    金融同業理財專員挪用客戶存款舞弊案，被告因而調整理財
    專員的固定薪資及獎金計績方式，被告於調整前已與企業工
    會溝通說明等節，有電子郵件在卷可佐（見本院卷㈠第427頁
    ），益徵被告辯稱已就員工福利與企業成本、經營方向綜合
    考量，而與企業工會溝通後為合理之修正等節，洵非無據。
　㈤原告雖主張：新獎金辦法已對理財專員違規設有處罰規定，
    被告所為變更將致生又處罰理財專員、又減少獎金之結果，
    顯然不具必要及合理性云云。查新獎金辦法第24條扣發獎金
    之規定，係針對不同職級之理財專員所受不同懲戒項目各別
    規定得予扣發之定額獎金（見本院卷㈠第66頁），此與新獎
    金辦法第4條第1項、第7項調高獎金計算門檻及差額遞延效
    果之規定本屬有別，再者前開扣發之金額既有其定額上限，
    亦非不得輔以其他設計以達防範目的，則被告辯稱為全面杜
    絕理財專員短線操作之動機、健全金融體制及維護客戶權利
    ，始修正新獎金辦法第4條第1項、第7項乙節，亦無違事理
    之常。是理財專員獎金之設立既非以給予員工優惠為其單一
    目的，被告本於企業永續經營、成本考量，為使發放之獎金
    能確實反映員工於相當期間穩定之績效及表現，進而為前開
    工作規則修正，由其修正之目的、內容與幅度觀之，均符必
    要及合理性。原告復未舉證證明新獎金辦法有何違反法令之
    強制或禁止規定，或其他有關該事業適用之團體協約之情形
    ，則其進而主張新獎金辦法第4條第1項、第7項依勞基法第7
    1條規定為無效，被告依勞基法第1條第2項本有不得實施之
    不作為義務，或施行行為侵害勞工權益應不予適用云云，均
    無理由。
五、結論：
　　原告依勞動事件法第40條、勞基法第1條第2項、民法第184
    條第1項後段、第2項、第213條，請求被告之新獎金辦法第4
    條第1項、第7項不應予適用，為無理由，不應准許。原告之
    訴既經駁回，其假執行之聲請亦失所據，應併予駁回。
六、本件事證已臻明確，兩造其餘攻防方法及所用證據，經斟酌
    後認均不足以影響本判決之結果，爰不逐一論列。至原告固
    另聲請就本件相關法律問題進行鑑定（見本院卷㈡第125頁）
    ，惟該等事項業經詳述如前，因認無調查必要，附此敘明。
七、訴訟費用負擔之依據：民事訴訟法第78條。
中　　華　　民　　國　　111 　年　　10　　月　　31　　日
                  勞動法庭    法　官  　梁夢迪　　　　　
以上正本係照原本作成。
如對本判決上訴，須於判決送達後20日內向本院提出上訴狀。如
委任律師提起上訴者，應一併繳納上訴審裁判費。
中　　華　　民　　國　　111 　年　　10　　月　　31　　日
                              書記官　　程省翰